臺灣高雄地方法院刑事判決　　　　　　　100年度易字第360號
公　訴　人　臺灣高雄地方法院檢察署檢察官
被　　　告　蔡清和
上列被告因詐欺案件，經檢察官提起公訴（99年度調偵字第964號）
，本院判決如下：
    主  文
蔡清和無罪。
    理  由
一、公訴意旨略以：被告蔡清和與李再福（另案偵辦）分別於附
    表所示時間，共同擔任會首，對外招募如附表所示之民間互
    助會（各互助會之起迄時間、會員人數、開標時地、每會最
    低標息、標息計算方式等，均如附表所示），被告因經濟狀
    況不佳，資金週轉困難，竟利用互助會會員彼此不熟識，且
    多數會員因信任會首，多僅以電話確認而未到場參與開標，
    亦無會員競標之機會，分別於附表所示投標日期開標後，向
    如附表所示之活會會員虛偽陳報當期之開標結果，佯稱該期
    互助會已由某不詳會員得標，惟未明確告知得標者之姓名，
    致各該活會會員均陷於錯誤，誤以為當期確有某不詳會員得
    標，而分別繳交該期活會會款予被告，然其卻將所收取之會
    款挪為私用。嗣於民國95年9 月5 日，被告無預警宣告停會
    後，如附表所示之告訴人鄭振昌等活會會員察覺有異，始知
    上情，因認被告涉犯刑法第339 條第1 項詐欺取財罪嫌等語
    。
二、按刑事訴訟法第308 條規定：「判決書應分別記載其裁判之
    主文與理由；有罪之判決並應記載犯罪事實，且得與理由合
    併記載。」，同法第310 條第1 款規定：「有罪之判決書，
    應於理由內分別情形記載左列事項：一、認定犯罪事實所憑
    之證據及其認定之理由。」，及同法第154 條第2 項規定：
    「犯罪事實應依證據認定之，無證據不得認定犯罪事實。」
    揆諸上開規定，刑事判決書應記載主文與理由，於有罪判決
    書方須記載犯罪事實，並於理由內記載認定犯罪事實所憑之
    證據及其認定之理由。所謂認定犯罪事實所憑之「證據」，
    即為該法第154 條第2 項規定之「應依證據認定之」之「證
    據」。職是，有罪判決書理由內所記載認定事實所憑之證據
    ，即為經嚴格證明之證據，另外涉及僅須自由證明事項，即
    不限定有無證據能力之證據，及彈劾證人信用性可不具證據
    能力之彈劾證據。在無罪判決書內，因檢察官起訴之事實，
    法院審理結果，認為被告之犯罪不能證明，而為無罪之諭知
    ，則被告並無檢察官所起訴之犯罪事實存在，既無刑事訴訟
    法第154 條第2 項所規定「應依證據認定之」事實存在，因
    此，判決書僅須記載主文及理由，而理由內記載事項，為法
    院形成主文所由生之心證，其論斷僅要求與卷內所存在之證
    據資料相符，或其論斷與論理法則無違，通常均以卷內證據
    資料彈劾其他證據之不具信用性，無法證明檢察官起訴之事
    實存在，所使用之證據並不以具有證據能力之證據為限（最
    高法院100 年度台上字第2980號判決意旨參照），是以本件
    被告既經本院認定犯罪不能證明，本判決即不再論述所援引
    有關證據之證據能力，合先敘明。
三、按檢察官就被告犯罪事實，應負舉證責任，並指出證明之方
    法；又犯罪事實應依證據認定之，無證據不得推定其犯罪事
    實；而不能證明被告犯罪者，應諭知無罪之判決，刑事訴訟
    法第161 條第1 項、第154 條第2 項、第301 條第1 項分別
    定有明文。又事實之認定，應憑證據，如未能發現相當證據
    ，或證據不足以證明，自不能以推測或擬制之方法，為裁判
    基礎；所謂證據，係指足以認定被告確有犯罪行為之積極證
    據而言，該項證據自須適合於被告犯罪事實之認定，始得採
    為斷罪資料。苟積極證據不足為不利於被告事實之認定時，
    即應為有利於被告之認定，更不必有何有利之證據；且認定
    犯罪事實所憑之證據，雖不以直接證據為限，間接證據亦包
    括在內，然而無論直接證據或間接證據，其為訴訟上之證明
    ，須於通常一般人均不致有所懷疑，而得確信其為真實之程
    度者，始得據為有罪之認定，倘其證明尚未達到此一程度，
    而有合理之懷疑存在而無從使事實審法院得有罪之確信時，
    即應由法院為諭知被告無罪之判決（參見最高法院76年台上
    字第4986號、40年台上字第86號、30年上字第816 號、29年
    上字第3105號判例意旨參照）。
四、訊據被告堅詞否認有何詐欺取財罪嫌，辯稱：伊雖與李再福
    確有召集附表所示之合會，惟止會前之各次會期，均由實際
    參與合會之人標得，其未趁機冒用會員之名義投標，詐取合
    會金，之所以於95年9 月間突然止會，係因伊與李再福本各
    自負責向自己所招攬之會員收取會款，因李再福表示周轉不
    靈，無力按期收齊會款，方才止會，絕無冒標之詐欺行為等
    語。
五、公訴意旨認被告涉犯詐欺取財罪嫌，無非以被告於偵查中之
    供述、證人即告訴人鄭振昌、尤福清、李金財、張志寧、楊
    保、楊素珍之指述、互助會標單7 紙為主要論據。
六、經查：
  (一)訊據被告對於附表所示之合會由伊及李再福所召集，各合會
    之起迄時間、總會數、會份金額、採內標制、開標時地、最
    低標息、各告訴人參與之合會及活會會數均如附表所示，各
    合會均於95年9 月間止會，告訴人鄭振昌等人尚有附表所示
    之活會會份等情均坦白承認（見本院審易卷第49頁），並經
    證人即會員鄭振昌（見警卷第10頁背面）、尤福清（見警卷
    第7 頁背面）、李金財（見警卷第13頁背面）、張志寧（見
    95他9492卷第11之1 頁）、楊保（見95他9492卷第17之1
    頁）、楊素珍（見95他9492卷第14之1 頁）等人證述甚詳，
    復有互助單7 紙附卷可佐（見95他8525卷第5 至9 頁，95他
    9492卷第5 、13、16、19頁），首堪認定。基上，附表所示
    之合會，固然突於95年9 月間止會，且告訴人於止會時均尚
    有活會之會份未得標，但合會止會之事由，本有多端，並非
    必可歸結會首必有冒標行為，故被告對於各合會止會前已開
    標之各會次，有無冒用會員名義投標且標得之情事，仍須視
    其他事證而定。
  (二)證人即告訴人鄭振昌於警詢時指稱：被告於95年9 月4 、5
    日已分別通知其他會員止會，但仍於95年9 月6 日向伊取收
    會款，且伊向部分會員查詢過，知道有人並未投標卻已被列
    為死會等語（見95他8525卷第3 頁背面），尤福清於警詢時
    指稱：其開標從未到過現場，均以電話聯絡開標結果，不清
    楚被告有無正常依限給付會款予得標者等語（見警卷第7 頁
    ），李金財亦稱：被告因私人債務問題倒會，且已不知去向
    ，被告應有詐欺行為等語（見警卷第13頁），張志寧、楊保
    、楊素珍均指稱：曾以電話投標，惟會首均表示遭他人以
    較高之標金標得，自己均無法得標，故認有人頭會員、冒標
    、虛報得標之情形等語（95他9492卷第11之1 、14之1 、17
    之1 頁），然訊之上揭證人指述之依據，證人鄭振昌於警詢
    則稱：不清楚被告是否冒用會員名義投標等語（見警卷第8
    頁），於本院審理時並證稱：部分會員雖有告知知悉止會之
    日期分別為95年9 月4 日、5 日，與伊知悉之日期有先後之
    分，但並非均參加與伊相同之合會，且亦無印象與伊參加同
    一合會之人曾告知早於伊知悉止會之事，另於止會後，固有
    詢問幾位認識之人例如「肉羹」、「鴨肉」，他們僅表示亦
    遭被告倒會，警詢筆錄應屬誤載，伊並不知實際有無有活會
    會員遭被告列為死會會員之情形等語（見本院易卷第157 、
    161 頁），顯見證人鄭振昌並未確定被告究否早向其他會員
    告知止會之事後，刻意隱瞞，仍虛偽謊稱正常開標向伊收取
    會款，或有虛將活會會員列為死會之情事，另尤福清亦稱：
    不清楚被告是否冒用會員名義投標，但每次標會均標不到等
    語（見警卷第11頁），證人李金財證稱：因遭被告倒會方才
    提告，並無其他事由認定被告詐欺等語（見本院易卷第166
    頁），證人張志寧證稱：當初係經友人蕭淑貞介紹參與被告
    召集之合會，因不認識其他會員，且蕭淑貞每次均表示由他
    人標走，方認為合會有人頭會員存在等語（見本院易卷第82
    、87頁），證人楊保證稱：當初因被告人不見，且不認識
    其他會員，方懷疑有人頭會員及冒標情事，但無其他證據可
    證明等語（見本院易卷第91頁），證人楊素珍證稱：伊僅是
    聽聞在伊店內之客人提及參與之合會有多人為人頭會員，被
    告有冒標之情事，但無其他佐證證據等語（見本院易卷第10
    3 頁），可見證人尤福清、李金財、張志寧、楊保、楊素
    珍或憑自己主觀臆測、或僅是聽聞他人說詞即為指訴，並非
    基於一定之客觀事證，自無法憑藉證人個人揣測及聽聞之詞
    ，遽認定被告有何冒有會員投標之情。
  (三)反之，證人即鍾文進證稱：其有參加附表編號7 之合會並有
    得標，曾有親自去參加開標等語（見本院易卷第144 、146
    頁），另證人黃仁毅亦證稱：有參加附表編號2 之合會，伊
    因缺錢有投標且有得標等語（見本院易卷第151 頁），證人
    向麗君證稱：其參加附表編號6 之合會且有得標，被告於得
    標當日即交付會款等語（見本院易卷第169 頁），證人余品
    涵亦證述：有參加附表編號1 、7 之合會，跟被告之合會均
    有正常得標，有去附表編號7 所示之開標地點火鍋店寫投標
    單投標，現場亦有5 、6 人在場等語（見本院易卷第105 、
    108 頁），則據證人鍾文進、黃仁毅、向麗君、余品涵之證
    述，就附表編號1 、2 、6 、7 之部分，均有實際參加合會
    且有得標，證人鍾文進、余品涵甚至曾親自參與開標，可見
    被告確曾執行上開合會之開標作業，被告辯稱均有按期舉行
    開標且由實際參與合會會員得標之詞，尚非無據。此外，依
    現有卷證，本案並未扣得被告所述冒用他人名義所填寫之標
    單，公訴意旨指述被告有冒用其他會員名義投標之情節，是
    否屬實，自屬有疑。
七、綜上所述，被告固有召集附表所示之合會，且嗣於96年9 月
    間擅自止會，然依公訴人所提證據，難認被告有何如告訴人
    鄭振昌等人所指稱冒用會員名義得標、詐領合會金之犯行存
    在，此外，本件復查無其他積極證據足認被告有何公訴人所
    指之犯行，揆諸首揭法條及判例意旨說明，自不能證明被告
    犯罪應為無罪之諭知，以昭慎重。
據上論斷，應依刑事訴訟法第301 條第1 項前段，判決如主文。
本案經檢察官楊瀚濤到庭執行職務。
中    華    民    國   100    年    11    月    30    日
                  刑事第十八庭  審判長法  官  黃宗揚
                                      法  官  徐彩芳
                                      法  官  高瑞聰
以上正本證明與原本無異。
如不服本判決應於收受送達後10日內向本院提出上訴書狀，並應
敘述具體理由；如未敘述上訴理由者，應於上訴期間屆滿後20日
內向本院補提理由書（均須按他造當事人之人數附繕本）「切勿
逕送上級法院」。
中    華    民    國   100    年    12    月    1     日
                                      書記官  林修弘
＜附表＞
 ┌──┬────┬────┬────┬────┬───────┬───────┬────────┐
 │編號│起迄時間│會數    │每會金額│內、外標│開標時地      │標息          │活會會員        │
 ├──┼────┼────┼────┼────┼───────┼───────┼────────┤
 │1   │94.10.20│74會    │3000元  │內標    │每星期四18時50│400 元；無人標│鄭振昌（2會）、 │
 │    │   至   │        │        │        │分前，以電話標│會時，以抽籤方│尤福清（1會）   │
 │    │95.11.13│        │        │        │會；開標4次後 │式，抽中者以30│                │
 │    │        │        │        │        │，隔周星期一加│0 元計算標息  │                │
 │    │        │        │        │        │標1 次。      │。            │                │
 ├──┼────┼────┼────┼────┼───────┼───────┼────────┤
 │2   │95.01.25│73會    │3000元  │內標    │每星期三18時50│同上。        │鄭振昌（2會）、 │
 │    │   至   │        │        │        │分前，以電話標│              │尤福清（1會）、 │
 │    │96.03.07│        │        │        │會；開標4 次後│              │張志寧（4會）   │
 │    │        │        │        │        │，隔周星期日加│              │                │
 │    │        │        │        │        │標1 次。      │              │                │
 ├──┼────┼────┼────┼────┼───────┼───────┼────────┤
 │3   │95.04.25│66會    │3000元  │內標    │每星期二18時50│同上。        │鄭振昌（2會）、 │
 │    │   至   │        │        │        │分前，以電話標│              │李金財（1會）   │
 │    │96.04.27│        │        │        │會；開標4 次後│              │                │
 │    │        │        │        │        │，當週星期六加│              │                │
 │    │        │        │        │        │標1 次。      │              │                │
 ├──┼────┼────┼────┼────┼───────┼───────┼────────┤
 │4   │95.07.21│70會    │3000元  │內標    │每星期五18時50│同上。        │鄭振昌（2會）   │
 │    │   至   │        │        │        │分前，以電話標│              │                │
 │    │96.08.14│        │        │        │會；開標4 次後│              │                │
 │    │        │        │        │        │，隔週星期二加│              │                │
 │    │        │        │        │        │標1 次。      │              │                │
 ├──┼────┼────┼────┼────┼───────┼───────┼────────┤
 │5   │95.05.21│54會    │3000元  │內標    │每星期日18時50│同上。        │鄭振昌（1會）   │
 │    │   至   │        │        │        │分前，以電話標│              │                │
 │    │96.03.18│        │        │        │會；開標4 次後│              │                │
 │    │        │        │        │        │，當週星期三加│              │                │
 │    │        │        │        │        │標1 次。      │              │                │
 ├──┼────┼────┼────┼────┼───────┼───────┼────────┤
 │6   │95.04.12│64會    │2000元  │內標    │每星期三18時50│300 元；無人標│楊素珍（1會）   │
 │    │   至   │        │        │        │分前，以電話標│會，以抽籤方式│                │
 │    │96.04.04│        │        │        │會；開標4 次後│，抽中者以200 │                │
 │    │        │        │        │        │，隔週星期日加│元計算標息。  │                │
 │    │        │        │        │        │標1 次。      │              │                │
 ├──┼────┼────┼────┼────┼───────┼───────┼────────┤
 │7   │94.05.30│44會    │1 萬元  │內標    │每月30日19時，│800 元。      │楊保（1會）   │
 │    │   至   │        │        │        │在後勁農會附近│              │                │
 │    │97.02.28│        │        │        │「嚇嚇叫火鍋店│              │                │
 │    │        │        │        │        │」開標；每3、6│              │                │
 │    │        │        │        │        │、9 、12月15日│              │                │
 │    │        │        │        │        │加標1 次。    │              │                │
 └──┴────┴────┴────┴────┴───────┴───────┴────────┘